【裁判字號】    86,上,407
【裁判日期】    891011
【裁判案由】    分割共有物
【裁判全文】
臺灣高等法院高雄分院民事判決      八十六年度上字第四０七號
      上訴人即被上訴人  壬○○.
      訴訟代理人        甲○○.
      上訴人即被上訴人  辛○○.
                        丑○○.
                        卯○○.
                        巳○○.
      兼右四人共同
      訴訟代理人        乙○○.
      上訴人即被上訴人  子○○.
      右六人共同
      訴訟代理人        庚○○.
      上訴人即被上訴人  辰○○.
                        癸○○.
                        (即戴.
                              .
      右  一  人
      訴訟代理人        申○○.
      上訴人即被上訴人  丙○○.
                              .
                        己○○      住台北縣板橋市○○路二十七巷六弄十六之
                              .
                        戊○○.
      兼右三人共同
      訴訟代理人        丁○○.
      被上訴人即上訴人  寅○○.
                        午○○.
                        未○○.
右當事人間請求分割共有物事件，上訴人對於中華民國八十六年七月十五日臺灣屏東
地方法院八十五年度訴字第一四八號第一審判決提起上訴，本院判決如左：
      主      文
原判決第二項廢棄。
坐落屏東縣內埔鄉○○○段三０六地號土地依下列方法分割：如附圖甲所示Ａ部分，
面積０·０六一七公頃分歸壬○○所有，Ｂ部分面積０·００五二公頃，Ｃ部分面積
０·０二五七公頃均分歸寅○○、午○○，按應有部分寅○○三分之二，午○○三分
之一保持共有，Ｄ部分面積０·００八六公頃，Ｅ部分面積０·００六八公頃均分歸
未○○所有，Ｆ部分面積０·０三０九公頃分歸子○○、辰○○按應有部分子○○三
分之二，辰○○三分之一保持共有，Ｇ部分面積０·０八四０公頃，Ｈ部分面積０·
０一一四公頃，Ｉ部分面積０．００五０公頃，Ｊ部分面積０．００七五公頃均分歸
辛○○、巳○○、丑○○、癸○○○、乙○○按應有部分辛○○七分之一，丑○○七
分之一，癸○○○七分之四，丑○○、卯○○、巳○○、乙○○七分之一（公同共有
）保持共有，Ｋ部分面積０．００八一公頃，Ｌ部分面積０．０四六七公頃均分歸壬
○○、寅○○、午○○、未○○、子○○、辰○○、辛○○、巳○○、丑○○、癸○
○○、乙○○按應有部分比例保持共有（其中丑○○、卯○○、巳○○、乙○○就繼
承戴美珍之應有部分係公同共有）。
其餘上訴及追加之訴駁回。
第二審訴訟費用由壬○○負擔一九二分之四八、寅○○負擔一九二分之十六、午○○
負擔一九二分之八、未○○負擔一九二分之十二、子○○負擔一九二分之十六、辰○
○負擔一九二分之八、辛○○負擔一九二分之十二、丑○○負擔一九二之十二、癸○
○○負擔一九二分之四八，餘由丑○○、卯○○、巳○○、乙○○負擔。
      事      實
甲、上訴人即被上訴人壬○○方面：
一、聲明：原判決廢棄，另為妥適之分割。對造未○○上訴駁回。
二、陳述：
  (一)伊要單獨分割出來，不願保持共有，若依原判決，伊之屋簷將拆除，原判決謂只
    有拆到圍牆、籬笆、水溝，顯有錯誤，該現場圖編號15.土地分給未○○，未○○
    之房屋又分給寅○○、午○○父子，實不妥當。
  (二)若採乙案，則伊所分到之地變成袋地，且乙案分到Ｅ地者若蓋房屋，伊現有房屋
    將無法照到陽光，若採甲案大家都不會變成袋地，並保留完整之祖堂及廣場空地
    ，故伊贊成甲案。
乙、上訴人即被上訴人辛○○，丑○○、卯○○、巳○○、乙○○、癸○○○、丙○
    ○、己○○、戊○○、丁○○方面：
一、聲明：贊成分割。
二、陳述：
  (一)分割後伊等願保持共有。
  (二)丑○○：希望不要拆到伊之房子，對何分割方案無意見。
    乙○○：一審現場圖編號為伊之房子，希望不要拆到。
  (三)戴美珍係於五十五年死亡，其應有部分由戴美珍之母戴林閏妹繼承（戴美珍之父
    戴喜祥於四十七年即已死亡，故不能繼承戴美珍之應有部分），戴林閏妹復於七
    十四年死亡，故其應有部分由其子女卯○○、巳○○、丑○○、乙○○、馬林秀
    貞（養女）繼承，馬林秀貞於八十七年死亡，其應繼分由其夫丙○○及子女己○
    ○、丁○○、戊○○繼承。至於戴神受並非戴林閏妹之子，戴林閏妹為戴神受之
    繼母，故依法戴神受對戴林閏妹之財產無繼承權。
  (四)癸○○○：贊成保留完整之祖堂，並希望不要拆到伊現住之房子。
三、證據：提出戶籍謄本為證。
丙、上訴人即被上訴人子○○、辰○○方面：
一、聲明：請另為妥適之分割。
二、陳述：
  (一)伊等不願與其他共有人保持共有，希望獨立分割出來，分割後伊二人仍保持共有
    。
  (二)贊成保留完整之祖堂及廣場，伊所採方案與壬○○同即採附圖甲之方案。
丁、被上訴人即上訴人寅○○、午○○方面：
一、聲明：駁回上訴。寅○○並請求追加丙○○、戊○○、己○○、丁○○為當事人
    ，應共同就原判決主文第一項所示遺產辦理繼承登記。
二、陳述：
  (一)採何分割方案均可，(二)伊等之地合併成一塊，或分成一兩塊均可。
戊、被上訴人即上訴人未○○方面：
一、聲明：原判決廢棄請另為妥適之分割。對造壬○○上訴駁回。並請求追加丙○○
    、戊○○、己○○、馬淑英為當事人，應共同就原判決主文第一項所示遺產辦理
    繼承登記。
二、陳述：
    伊在現場圖編號有房屋，原判決將該部分分給寅○○、午○○父子並不妥當，
    希望將現場圖編號及分給伊。
己、本院依聲請勘驗現場，並囑託屏東縣潮州地政事務所派員實施測量並繪製複丈成
    果圖。
      理      由
一、本件係請求分割共有物之訴，其訴訟標的全體共有人必須合一確定，雖僅壬○○
    、未○○提起上訴，惟未○○之上訴其效力及於未提起上訴之同造當事人寅○○
    、午○○，壬○○之上訴及於未提起上訴之同造當事人辛○○、丑○○、卯○○
    、巳○○、乙○○、子○○、辰○○、戴神玉故將其等亦同列為上訴人。嗣於本
    院審理中，戴神玉於八十七年五月八日死亡，其應有部分由其配偶癸○○○繼承
    並登記完畢有戶籍登記簿謄本及不動產登記簿謄本可憑。癸○○○聲明承受訴訟
    ，核無不合，應予准許，又，訴外人戴神受於本件審理中，主張伊有權繼承戴美
    珍之應有部分，故依民事訴訟法第五十八條規定聲請參加訴訟云云，惟查，依戴
    神受主張之情形，與民事訴訟法第五十八條所規定之參加訴訟之要件不合，先予
    明。
二、被上訴人即上訴人午○○、辰○○、癸○○○未於言詞辯論期日到期場核無民事
    訴訟法第三百八十六條所列各款情形，依上訴人即被上訴人壬○○、寅○○、未
    ○○等之聲請由其等一造辯論而為判決。
三、寅○○、午○○、未○○等主張，坐落屏東縣內埔鄉○○○段三０六地號，面積
    ０．三０一六公頃土地，為共有之土地，應有部分寅○○二四分之二、午○○二
    四分之一、未○○十六分之一、辛○○十六分之一、丑○○十六分之一、辰○○
    二四分之一、子○○十二分之一、戴神玉四分之一（嗣已由癸○○○繼承並辦畢
    登記）、壬○○四分之一，已故戴美珍十六分之一（未辦理繼承登記）共有，業
    據其等提出土地登記簿謄本、地籍圖、戶籍謄本等件為證，且為他造所不爭執，
    其等此部分主張，自堪信為真實。
四、次查，已故戴美珍於五十五年死亡，其應有部分依法應由戴美珍之母戴林閏妹繼
    承（戴美珍之父戴喜祥已於四十七年死亡，故不能繼承戴美珍之應有部分），戴
    林閏妹復於七十四年死亡，故其財產應由其子女卯○○、巳○○、丑○○、乙○
    ○繼承，此有戶籍謄本在卷可稽，亦堪採取。（至於馬林秀貞之繼承人丙○○、
    己○○、戊○○、丁○○不能繼承戴林閏妹之財產，其理由如後述），查系爭土
    地並無不分割之特約，亦無因使用目的不能分割之情形，此為兩造所不爭執，從
    而被上訴人即上訴人寅○○、午○○、未○○訴請丑○○、卯○○、巳○○、乙
    ○○應就其等之被繼承人戴美珍所遺上述土地應有部分十六分之一辦理繼承登記
    及判決分割土地即無不合，應予准許。
五、查系爭土地，東側、南側及北側面臨巷道，如使用現況圖編號為空地可供通行
    由系爭土地西側出入，寅○○、未○○、子○○、戴神玉、壬○○在系爭土地上
    分別建築房屋及車庫使用，並有共有人之祖堂（使用位置、面積等詳見使用現況
    圖），業經原審及本院至現場勘驗明確，並經原審囑託屏東縣潮州地政事務所派
    員測量，製有現況之複丈成果圖可稽，茲審酌系爭土地之使用現況及兩造意願並
    兼顧未來土地之使用爰採用附圖甲之分割方案，其理由如左：
  (一)本院審理中，共有人壬○○及子○○、辰○○均表示不願再與其他共有人保持共
    有，故原判決之分割方案已不能再採取。
  (二)現況圖１０為公媽廳，左側與左側之現況圖房間，及右側之９（靠公媽廳部分）
    構成一整體之建築（即附圖甲之Ｋ部分、附圖乙之Ｄ部分），其整體建築高聳，
    施工亦稱精致，頗值保存作為族人婚喪喜慶之用，多數共有人亦主張予以保留，
    故附圖甲、乙二分割方案均予保留維持共有，惟若乙圖，則壬○○分得之Ａ地將
    成袋地。
  (三)本院審理過程中發現，有共有人認為分到靠近廣場（即現況圖）之地較好，分
    到較外圍（如現況圍２、３、８、４、５等處）者屬於後方，位置較不佳，若採
    附圖甲之方案，原被認為後方者，亦直接面臨廣場，無論停車或通行等活動將同
    樣方便，則所謂前後方之區分將較為淡化，將來共有人欲再分割時，將較容易進
    行，且現狀祖堂後方（即現況圖、１０、９後方）即為一寬約四公尺之巷道（此
    巷道接一不明顯經由、、後方之小徑，經由與間之空地對外連通），
    只須將祖堂（指附圖甲、Ｋ部分）左右兩側打通即可。雖影響編號、９現使用
    人，惟就整體而言，實屬必要。又本院審理中亦有共有人主張，以上開現況之四
    米道路連接上述之小徑作為分割後系爭土地外圍使用人對外聯絡之道路者，惟此
    方案該小徑將把其兩側土地分割成深度過淺之土地，土地將難以使用，且仍無法
    打破前方後方之觀念，故不值採取。
六、如前所述，本院所採分割方案既與原判決有異，自應將原判決第二項關於分割方
    法部分廢棄改判如主文第二項所示。
七、復核閱兩造所提之戶籍謄本，馬林秀貞之戶籍記載，父為林可玉，母為林賴友妹
    ，均無關於馬林秀貞係戴林閏妹養女之記載，則縱馬林秀貞有經戴林閏妹撫養之
    事實，惟尚難認係法律上之收養關係，從而馬林秀貞依法自不能繼承林閏妹之財
    產，故馬林秀貞之繼承人丙○○、己○○、戊○○、丁○○自亦不能繼承戴林閏
    妹繼承自戴美珍之應有部分，原審僅准丑○○、卯○○、巳○○、乙○○就戴美
    珍就系爭土地之應有部分辦理繼承登記，並無不合，上訴意旨就此部分（即原判
    決第一項）亦求為廢棄改判，自無理由，此部分上訴應予駁回。
八、又被上訴人寅○○、午○○、未○○追加丙○○、己○○、戊○○、丁○○為當
    事人，雖經對造表示無意見而經本院進入實體審理，惟查，如前所述，其等均不
    能繼承戴美珍之應有部分，故其等追加之訴實體上為無理由，應予駁回。
九、據上論結，本件上訴為一部有理由，一部無理由，追加之訴為無理由，依民事訴
    訟法第四百六十三條、第三百八十五條第一項前段、第四百四十九條第一項、第
    四百五十條、第七十九條但書、第八十一條、第八十五條第一項但書，判決如主
    文。
中    華    民    國        八十九      年      十      月     十一     日
                                      臺灣高等法院高雄分院民事第五庭
~B1審判長法官  蔡明宛
~B2法      官  林紀元
~B3法      官  黃科瑜
右為正本係照原本作成。
不得上訴。
中    華    民    國        八十九      年      十      月     十六     日
~B法院書記官  黃富美
                                                                        Ｋ


司法院資訊處製作；財團法人民間司法改革基金會備份。
